臺灣高等法院臺南分院刑事判決
110年度交上易字第184號
上  訴  人  臺灣臺南地方檢察署檢察官
被      告  許峻銘


選任辯護人  郭子維律師
上列上訴人因被告過失傷害案件，不服臺灣臺南地方法院109年
度交易字第763號中華民國110年1月29日第一審判決（起訴案號
：臺灣臺南地方檢察署109年度偵字第9109號），提起上訴，本
院判決如下：
    主  文
上訴駁回。
    事  實
一、許峻銘於民國109年2月18日15時10分許，駕駛車牌號碼000-
    0000號自小客車（起訴書及原審判決均誤繕為000-0000號，
    下稱A小客車），沿台南市○區○○路○段由北往南方向行駛，
    行至該路與○○路○、○段交岔路口作左轉往○○路○段時，本應
    注意汽車行駛至交岔路口時，轉彎車應讓直行車先行，而依
    當時天候晴、日間自然光線、柏油路面乾燥、無缺陷、無障
    礙物，且視距良好，客觀上並無不能注意之情事，竟疏未注
    意，未確認對向直行車況，即貿然左轉。適對向同路段有蔡
    麗茹騎乘車牌號碼000-000號重型機車（下稱D機車），沿○○
    路○段（由南往北）直行駛至上開交岔路口時，亦疏未注意
    交岔路內之車前狀況，且依上開客觀情狀，並無不能注意情
    事，致所騎乘之D機車在未減速慢行之情況下進入交岔路口
    ，見正在持續左轉的A小客車時，已閃避不及，而與之發生
    碰撞，蔡麗茹當場人車倒地，受有骨盆骨折併內出血及出血
    性休克、左側遠端股骨骨折併膝關節損傷、左側脛骨幹、腓
    骨幹及外踝骨折、左足壓砸傷、雙側肺部鈍挫傷、右側遠端
    橈骨骨折、左側遠端橈骨及尺骨骨折等傷害，並因而致其受
    有左腕關節活動度（屈曲與背伸加總）為120度(正常至少13
    5度），旋轉活動度80度（正常至少160度）；髖關節活動度
    70度(正常至少120度），膝關節活動度45度（正常至少135
    度），踝關節活動度35度(正常至少45度），左下肢較右下
    肢短至少2公分等嚴重減損一肢以上之機能之重大不治之傷
    害。許峻銘於肇事後，在有偵查犯罪職權之臺南市政府警察
    局第一分局交通分隊員警前往現場處理，尚不知何人肇事前
    ，當場承認其為肇事人，自首並接受裁判。
二、案經蔡麗茹訴由台南市政府警察局第一分局移送臺灣臺南地
    方檢察署檢察官偵查起訴。
    理  由
壹、程序部分（證據能力）
一、按被告以外之人於審判外之言詞或書面陳述，除法律有規定
    者外，不得作為證據；被告以外之人於審判外之陳述，雖不
    符合刑事訴訟法第159條之1至第159條之4之規定，而經當事
    人於審判程序同意作為證據，法院審酌該言詞陳述或書面陳
    述作成時之情況，認為適當者，亦得為證據。當事人、代理
    人或辯護人於法院調查證據時，知有上開不得為證據之情形
    ，而未於言詞辯論終結前聲明異議者，視為有前項之同意，
    刑事訴訟法第159條第1項及第159條之5分別定有明文。原審
    判決以被告許峻銘所犯並非死刑、無期徒刑或最輕本刑為3
    年以上有期徒刑之罪，經被告於原審準備程序就被訴事實為
    有罪之陳述，原審裁定以簡式審判程序審理，並諭知依刑事
    訴訟法第273條之2不適用傳聞法則有關限制證據能力之相關
    規定（原審卷第242頁）。嗣經檢察官、被告及辯護人於本
    院審理時對於本判決以下所引用被告以外之人於審判外之言
    詞或書面供述證據，均表示同意列為本案證據（見本院卷第
    81頁、第459至460頁）。本院審酌該等證據作成時之情狀，
    並無違法或不當等情形，認為以之作為本案證據亦屬適當，
    且為證明本案犯罪事實所必要，依刑事訴訟法第159條之5規
    定，自有證據能力。
二、至其餘非供述證據，亦經檢察官、被告及辯護人於本院審理
    時明示同意列為本案證據，且無證據證明係公務員違背法定
    程序所取得，亦無顯有不可信之情況，復經本院於審理期日
    逐一提示而為合法調查，與本案待證事實間具相當關聯性，
    自得據為裁判基礎。
貳、實體部分
一、認定犯罪事實所憑之證據及理由
　㈠上揭犯罪事實，業據被告許峻銘於警詢、偵查、原審及本院
    審理時坦承不諱。辯護人則以：被告肇事後留在現場，在未
    經有偵查權之機關或公務員發覺為犯嫌前，向前往現場處理
    之警員承認肇事，自首而願接受裁判，並於原審及本院審理
    時認罪。被告於事發後，絕非不聞不問，期間多次關心告訴
    人傷勢，有向告訴人道歉致意，對造成告訴人傷勢，非常抱
    歉，內心極為懊悔，犯後態度應屬良好。告訴人行經肇事路
    口，全然未注意車前狀況，未採取任何措施防範事故發生，
    顯然對於本件事故發生與有過失，告訴人稱在左側車輛遮蔽
    下，無迴避本件交通事故的機會，應有所誤解等語，為被告
    辯護。
　㈡被告前述自白之供述，業經證人即告訴人蔡麗茹於警詢及偵
    查中證述車禍經過明確，且有道路交通事故現場圖（警卷第
    67頁）、道路交通事故調查報告表(一)、(二)（警卷第71、
    73頁）、臺南市政府警察局第一分局交通分隊道路交通事故
    現場暨車損照片50張（警卷第13至61頁）、行車紀錄器翻拍
    照片4張（警卷第63至65頁）、A小客車行車紀錄器、路口監
    視器光碟1片（警卷證物袋）暨本院110年8月24日勘驗筆錄
    （含截圖，本院卷第461至462頁、第481至497頁）可資佐證
    ，被告於本院審理時之自白與事實相符，應堪採信。
  ㈢按汽車行駛至交岔路口，其行進、轉彎，應依下列規定：轉
    彎車應讓直行車先行。道路交通安全規則第102條第1項第7
    款定有明文。被告考領自小客車駕駛執照（警卷第89頁），
    駕駛A小客車自應注意遵守上開規定。經查：
　⒈本院勘驗被告A小客車行車紀錄器
　  被告駕駛A小客車由北向南行近肇事交岔路口前，前方號誌
    為綠燈，對向車道（由南往北）有一台白色廂型車先行左轉
    進入○○路○段（截圖1，本院卷第481頁），被告駕駛A小客車
    駛入交岔路口欲左轉，對向車道（由南往北）有一台黑色小
    客車（下稱B小客車），B小客車後方有一台紅色小客車（下
    稱C小客車），B小客車直行通過交岔路口（截圖2，本院卷
    第483頁），後方的紅色C小客車閃左側方向燈，前車輪駛入
    行人穿越道，被告駕駛A小客車欲左轉，此時，以被告的視
    線看不到行駛在對向車道的告訴人D機車（截圖3，畫面時間
    ：15:10:05，本院卷第485頁），其後，告訴人D機車出現在
    C小客車右後方，距交岔路口尚有一段距離，C小客車持續閃
    左側方向燈，車頭微偏左，車身已駛入行人穿越道（截圖4
    ，畫面時間：15:10:05，本院卷第487頁），被告A小客車持
    續左轉，車頭轉向左側道路（即○○路○段）時，與告訴人D機
    車發生撞擊（截圖5，畫面時間：15:10:16，本院卷第489頁
    ）。
　⒉本院勘驗路口監視器
　  以下標示為播放時間
　  00:00:00  被告駕駛的A小客車前段車身出現於畫面左側，
　　　 　　　 對向黑色B小客車直行駛過交岔路口，B小客車後
              方的紅色C小客車（畫面呈現偏黃色）行近交岔
              路口（截圖6，本院卷第491頁）。
　  00:00:01  告訴人騎乘D機車出現於畫面右側，行駛在B小客
　　　        車右後方，與B小客車有一段距離（截圖7，本院
              卷第493頁）。
　  00:00:02  被告A小客車行至交岔路口中心處欲左轉時，告
　            訴人D機車已超越C小客車進入交岔路口，沒有減
              速，行駛在C小客車右前方，適在被告A小客車右
              側車頭前，隨即與A小客車發生撞擊。
  ⒊以上有本院勘驗筆錄及截圖可稽（本院卷第461至462頁、第4
    81至497頁），依勘驗結果，可知被告駕駛A小客車進入肇事
    交岔路口中心處欲左轉時，固然有禮讓對向直行之黑色B小
    客車通過交岔路口，在B小客車後方的紅色C小客車因為要左
    轉，如對向沒有其他直行車輛時，被告固然可以左轉，但因
    肇事路段係設有中央分向島的雙向兩車道，雙向車道的外側
    車道可行駛機車，被告駕駛A小客車欲左轉時，對向外側車
    道的路況被紅色C小客車阻擋，是否有其他直行來車處於不
    明的狀況，基於交岔路口轉彎車應讓直行車先行之規範意旨
    ，被告自應注意對向直行車道之車況，作停讓準備，待確定
    有路權之其他直行車輛通過，安全無虞後，始能繼續左轉進
    入○○路○段，此由被告於警詢、偵訊均供承：在肇事交岔路
    口要左轉時，對向內車道有車輛擋住視線，當下沒有發現對
    向告訴人騎乘機車進入路口等語（警卷第2頁，偵卷第14頁
    ），益可證被告左轉時，沒有持續注意對向直行車道之車況
    ，而依當時天候晴、日間（15時10分許）自然光線、路面舖
    裝柏油、乾燥、無缺陷、無障礙物、視距良好等情狀，有前
    揭道路交通事故調查報告表在卷可參，客觀上並無不能注意
    情事，被告竟疏未注意，在未確定對向直行車道車況前，即
    貿然左轉侵入對向車道，待發現對向直行之告訴人D機車進
    入交岔路口時，已閃避不及，而與告訴人騎乘的D機車發生
    碰撞，即不能認為被告已踐行轉彎車應讓直行車先行之注意
    義務，被告就本件交通事故之發生自屬有過失甚明。本件經
    臺南市車輛行車事故鑑定委員會鑑定結果，亦認被告駕駛自
    小客車，轉彎車未讓直行車先行，為肇事主因等情，有該鑑
    定委員會109年7月27日南市交鑑字第1090875520號函檢附南
    鑑0000000案鑑定意見書在卷可參（偵卷第19至22頁）。告
    訴人騎乘D機車行經肇事交岔路口，固然有未注意車前狀況
    ，未減速慢行之過失行為（詳下述），然刑事過失責任，並
    不因被害人與有過失，得以解免，被害人與有過失情節輕重
    ，僅得作為法院量刑審酌及酌定雙方民事損害賠償責任之依
    據，不影響被告刑事過失責任之成立。
  ㈣告訴人於因本件車禍當日急診就醫，經診斷受有骨盆骨折併
    內出血及出血性休克、左側遠端股骨骨折併膝關節損傷、左
    側脛骨幹、腓骨幹及外踝骨折、左足壓砸傷、雙側肺部鈍挫
    傷、右側遠端橈骨骨折、左側遠端橈骨及尺骨骨折等傷害，
    並因而致左上肢：左腕關節活動度（屈曲與背伸加總）為12
    0度(正常至少135度），旋轉活動度80度（正常至少160度）
    ，症狀固定，無法再改善；左下肢：骨盆骨折合併大腿股骨
    及小腿脛骨骨折，屬於同側多處骨折，且為粉碎性骨折。經
    多次手術後，仍無法完全恢復原本的狀態。目前狀況為雙下
    肢不等長（長短腳），左下肢較右下肢短至少2公分，目前
    長短腳已無法再改善，往後需穿著增高鞋墊。髖關節活動度
    70度(正常至少120度），膝關節活動度45度（正常至少135
    度），踝關節活動度35度(正常至少45度），症狀固定，難
    再進步。關於肌力部分，目前已距受傷後9個月，能使用助
    行器輔助站立，尚無法行走。因長期臥床之肌力減損，即使
    積極復健亦無法完全恢復。至少2年內都會需要以枴杖輔助
    行走等情，已達嚴重減損一肢以上之機能之重大不治傷害，
    有○○○○○○○○○○○醫院中文診斷證明書、○○○○○○○臺南分院109
    年11月17日○○○醫字第1092101246號函檢附醫師回覆蔡麗茹
    就醫情況各件附卷可參（警卷第11頁、原審卷第221頁、第2
    23至226頁）。從而，被告之過失行為與告訴人所受前揭重
    傷具有相當因果關係，要無疑義。 
  ㈤告訴人亦有過失行為之判斷
  ⒈告訴人雖否認就本案交通事故有任何過失行為，其主張略以
    ：事故發生前，告訴人之D機車行車速度介於時速34.46/34.
    98公里至42.69/43.21公里之間；若要迴避本件交通事故，
    在速限時速50公里的條件下，可以迴避撞擊的臨界車速值為
    時速21.7公里（低於速限值的43.4%才可以迴避撞擊）；即
    如果告訴人之車速高於時速21.7公里，則完全沒有迴避撞擊
    的機會。告訴人D機車在左側視線受阻情況下，自開始可以
    看到被告A小客車由C小客車前方出現，至遭左轉之被告A小
    客車撞擊，時間僅1.0833秒，在1.0833秒之駕駛人反應時間
    數值，包括⑴視線良好時反應數值，以及⑵視線障礙時，反應
    時間數值，便可釐清並判斷告訴人在左側B小客車遮蔽視線
    條件下，沒有有迴避本案交通事故的機會。在速限時速50公
    里的道路車輛行駛條件下，不可能要求車速低於時速21.7公
    里以避免發生撞擊等情，據以主張告訴人在本件交通事故，
    完全沒有迴避的條件，不能因鑑定委員會採用路權做為判斷
    事故責任的依據，即認為告訴人在本件交通事故與有過失。
  ⒉惟按汽車行駛時，駕駛人應注意車前狀況，並隨時採取必要
    之安全措施，道路交通安全規則第94條第3項定有明文。告
    訴人領有普通重型機車駕駛執照（警卷第93頁），對上開交
    通安全規則難謂不知情。參酌前揭本院勘驗被告A小客車行
    車紀錄器及路口監視器所見，在行車紀錄器時間15:10:05（
    路口監視器播放時間00:00:01）時，告訴人的D機車行駛在
    紅色B小客車左後方車道，與B小客車尚有一段距離（以肉眼
    觀察至少有4輛機車的距離，截圖7，本院卷第493頁），此
    時在告訴人前方直行的黑色B小客車已經越過交岔路口，而
    被告的A小客車已經進入交岔路口朝左準備左轉，另在告訴
    人左前方準備左轉的紅色（路口監視器畫面呈現黃色）C小
    客車行駛在中央分向島前方的人行穿越道上，車頭偏左，車
    身尚未全部進入交岔路口。在行車紀錄器時間15:10:06（路
    口監視器播放時間00:00:02），告訴人D機車已然超越C小客
    車進入交岔路口，沒有減速，行駛在交岔路口中心處C小客
    車右前方，接近被告A小客車右前車頭，隨即與A小客車相撞
    （截圖5、8、9，本院卷第489、495、497頁），前後僅1秒
    不到2秒的時間，可見告訴人騎乘D機車在行經肇事交岔路口
    時完全沒有減速。參以告訴人警詢自承肇事當時車速大約時
    速30至40公里，所述固然是在肇事路段速限即時速50公里以
    內，然該速限僅係規範該路段速度之上限，駕駛人仍應於速
    限下，注意車前狀況小心駕駛，並隨時採取如減速慢行等必
    要之安全措施，以避免發生危險，本案縱如告訴人所述，其
    需減速至時速21.7公里以下方有可能避免本次車禍，然告訴
    人行經肇事交岔路口時，本應注意車前狀況，隨時調整車行
    速度，尤以交岔路口為直行車、轉彎車及行人匯集之處，來
    車動向瞬息萬變，若有因前車阻擋視線，致前方車況不明時
    ，自應減速慢行，隨時採取必要之安全措施，以避免發生危
    險，不因其仍在時速限制下逕行駛入交岔路口，即可免除應
    遵守注意車前狀況規定之注意義務。復參告訴人於警詢陳述
    ：我只注意到與我同向前方的兩輛汽車，我並沒有注意到對
    方，我完全來不及反應就發生事故了等語（警卷第8頁），
    且依本院勘驗所見，告訴人行駛在紅色C小客車右後方，距
    離交岔路口仍有一段距離時，C小客車前方直行黑色B小客車
    已經越過交岔路口，被告的A小客車已經在交岔路口中心處
    準備左轉，告訴人行近交岔路口時，縱然有直行車先行的路
    權，但因左前方視線被紅色B小客車遮蔽，交岔路口內是否
    有其他轉彎車輛行駛中狀況未明，在前方道路車況不明的情
    況下，告訴人行近交岔路口時自應減速慢行，隨時採取必要
    之安全措施，以避免發生危險，此為道路交通安全規則課予
    所有駕駛人之注意義務，然而告訴人完全沒有減速即駛入交
    岔路口，以致發現在交岔路口中心處正在左轉的被告A小客
    車時，已無從閃避，且由勘驗截圖5所見A小客車車前影像，
    撞擊當下，被告的A小客車已經轉向○○路○段，可見撞擊發生
    時，被告的A小客車已經在交岔路口中心處，處於持續左轉
    的狀態，若告訴人行近肇事交岔路口時，在對交岔路口內車
    況不明的情況下，有採取減速慢行的安全措施，並確認安全
    無虞後，再回復正常車速行駛，當有足夠的反應時間以避免
    肇事，而依前述的客觀環境下，告訴人並無不能注意情事，
    其應注意能注意而疏未注意車前狀況，未減速慢行即貿然駛
    進車況不明的交岔路口，致發現被告的A小客車時已無足夠
    的反應時間而致肇事，顯然沒有充分注意車前狀況，自亦有
    過失，臺南市車輛行車事故鑑定委員會鑑定意見，亦認告訴
    人未注意車前狀況，為肇事次因，有前引鑑定意見書可參，
    與本院判斷意見相同。則告訴人主張其自發現被告的A小客
    車至撞擊肇事，僅有1.0833秒，完全沒有迴避撞擊的機會，
    否認就本件交通事故有任何過失行為，尚無可採。又告訴人
    此項肇事次因之過失行為，僅係影響被告就本件車禍所致過
    失傷害致重傷犯行責任之輕重，無解於被告上開過失責任之
    成立，業已說明如前。
  ㈥綜上所述，被告過失傷害致重傷犯行，罪證明確，堪以認定
    ，應依法論罪科刑。
二、論罪科刑
　㈠核被告所為係犯刑法第284條後段之過失傷害致重傷罪。公訴
    意旨雖認被告所為係犯同條前段之過失傷害罪。然告訴人因
    本件車禍致受有左腕關節活動度（屈曲與背伸加總）為120
    度(正常至少135度），旋轉活動度80度（正常至少160度）
    ；髖關節活動度70度(正常至少120度），膝關節活動度45度
    （正常至少135度），踝關節活動度35度(正常至少45度），
    左下肢較右下肢短至少2公分等傷害，已如前述，所受傷害
    業已屬於刑法第10條第4項第4款之嚴重減損一肢以上之機能
    之重傷範疇，故被告所為應係犯刑法第284條後段之過失傷
    害致重傷罪，公訴意旨前開所認，容有未洽，然其基本事實
    同一，法院仍得予以審究，並變更起訴法條。
　㈡被告於肇事後，犯罪未被有偵查權之公務員或機關發覺前，
    即向據報到場處理之員警表明其係肇事車輛之駕駛人而自首
    ，並坦承犯行進而接受裁判，有臺南市政府警察局第一分局
    交通分隊道路交通事故肇事人自首情形紀錄表存卷（警卷第
    83頁），爰依刑法第62條前段減輕其刑。
　㈢駁回上訴維持原審判決之理由
  ⒈檢察官依告訴人請求上訴意旨略以：告訴人的車速要低於時
    速21.7公里才能迴避撞擊，在正常交通運行環境下，速限時
    速50公里，如果為了避免可能的撞擊，每一輛車每行駛接近
    一個路口，就要將車速降到低於時速21.7公里或是更低，道
    路上車流便無法正常行駛，故告訴人於本件交通事故，並無
    過失。告訴人因本件交通事故所受傷勢甚重，現仍須臥床，
    被告迄今未與告訴人達成和解，僅由保險公司理賠新臺幣（
    下同）6萬4,415元，車禍至今將近1年被告亦僅至告訴人家
    中探視1次，難認被告犯後態度良好，原審僅量處被告有期
    徒刑5月，量刑尚稱過輕等語。
　⒉惟查，告訴人是在行近交岔路口時，對前方道路車況不明之
    情況下，未充分注意車前狀況，採取減速慢行之安全措施，
    騎乘D機車貿然駛入肇事交岔路口，因而閃避不及，而與交
    岔路口中心處正在左轉的被告A小客車發生碰撞，因認告訴
    人於本件交通事故亦有過失，且為肇事次因，並非認為所有
    行經交岔路口的車輛都應將車速降至時速21.7公里以下，檢
    察官上訴引用告訴人此部分意見，尚有誤解，因之告訴人聲
    請本院向學術機構函詢駕駛人反應時間數值，包括⑴視線良
    好時反應時間數值，及⑵視線障礙時，反應時間數值乙情，
    尚無必要。被告事發後固然未與告訴人達成和解，然而審酌
    告訴人本案附帶民事訴訟請求被告賠償3,704萬846元本息，
    有被告提出告訴人刑事附帶民事訴訟起訴狀在卷（本院卷第
    43至49頁），被告與告訴人於109年8月19日偵查期間及同年
    12月25日原審審理時，曾進行調解，均因賠償範圍及金額無
    法達成共識，致調解不成立（偵卷第27至29頁移付調解案件
    進行單，原審卷第285頁調解案件進行單）。復參告訴人具
    狀陳報：被告曾應告訴代理人之邀，前往告訴人就醫之○○○○
    台南分院探視，另一次是到告訴人家中探視，並有提供營養
    品，被告於行車事故鑑定會、偵查及原審調解均有到場等情
    （告訴人110年8月12日刑事陳報狀，本院卷第431至437頁）
    ，被告亦提出其在本件車禍後，與告訴代理人的LINE通訊紀
    錄（本院卷第51至73頁），因認被告犯後對告訴人並非絲毫
    不予聞問，而未達成調解之原因顯與雙方就和解條件之認知
    有較大落差不無關聯。 
　⒊原審以被告犯刑法第284條後段之過失傷害致重傷罪，事證明
    確，變更起訴法條，並以被告符合自首規定，依刑事訴訟法
    第300條，刑法第284條後段、第62條前段、第41條第1項前
    段之規定，並審酌被告駕車本應遵守交通規則，竟疏未注意
    ，肇致本件交通事故發生、被告就本件車禍發生之過失程度
    、告訴人所受傷害之身心苦痛、被告犯後坦承犯行，然因賠
    償金額認知不同而未能與告訴人達成和解之態度；並斟酌被
    告之品行、智識程度、家庭及生活狀況等一切情狀（被告上
    訴本院後自陳之智識程度、家庭及生活狀況與原審相同），
    量處被告有期徒刑5月，並諭知易科罰金之折算標準，核其
    認事用法俱無違誤，所為刑之宣告，亦係以行為人之責任為
    基礎，經審酌刑法第57條各款所列事項及其他一切情狀後而
    為，所量定之刑未逾越法定刑範圍或有何違反比例、公平及
    罪刑相當原則，亦稱允當。檢察官依告訴人請求執前詞提起
    上訴，並主張原審量刑過輕，請求撤銷原審判決，為無理由
    ，應予駁回。
據上論斷，應依刑事訴訟法第368條，判決如主文。
本案經檢察官盧駿道提起公訴，檢察官呂舒雯提起上訴，檢察官
陳建弘到庭執行職務。　
中　　華　　民　　國　　110 　年　　9 　　月　　13　　日
                  刑事第六庭  審判長法　官  張瑛宗
                                    法　官  李秋瑩
                                    法　官  林逸梅
以上正本證明與原本無異。
不得上訴。
                                    書記官  蔡双財
中　　華　　民　　國　　110 　年　　9 　　月　　13　　日
附錄本案論罪科刑法條全文
中華民國刑法第284條
因過失傷害人者，處1年以下有期徒刑、拘役或10萬元以下罰金
；致重傷者，處3年以下有期徒刑、拘役或30萬元以下罰金。